臺灣高雄地方法院民事判決　　　　　　　　　　　　九十三年度訴字第二五一五號
　　原　　　告　高新商業銀行股份有限公司
　　法定代理人　趙復田
　　訴訟代理人　許進根
　　　　　　　　李如益
　　　　　　　　李怡毅
　　被　　　告　裕昌汽車股份有限公司
　　法定代理人　郭耀欣
　　訴訟代理人　陳敏慶
右當事人間請求返還不當得利事件，經本院於民國九十四年一月十八日言詞辯論終結
，判決如左：
    主      文
被告應給付原告新臺幣伍拾壹萬陸仟陸佰伍拾伍元，及自民國九十三年十一月二十三
日起至清償日止，按週年利率百分之五計算之利息。
原告其餘之訴駁回。
訴訟費用由被告負擔十分之九，餘由原告負擔。
本判決關於原告勝訴部分於原告以新臺幣壹拾柒萬參仟元為被告供擔保後得假執行；
但被告如以新臺幣伍拾壹萬陸仟陸佰伍拾伍元為原告預供擔保後，得免為假執行。
原告其餘假執行之聲請駁回。
    事實及理由
一、本件原告起訴主張：坐落高雄市苓雅區○○○段一小段第二四三七、二四三八地
    號土地及其上建物即門牌號碼高雄市苓雅區○○○路二九四號、同區○○街二號
    房屋原分別為訴外人潘陳素貞、潘南德所有（下稱系爭房地）並由被告承租使用
    ，而其等於民國八十一年八月七日就系爭房地乃設定抵押權予原告以為借款之擔
    保，嗣經原告行使抵押權聲請拍賣系爭房地而為鈞院以九十二年度執字第六二五
    五三號強制執行事件予以查封拍賣，後並由鈞院以九十三雄院貴民維九十二執字
    第六二五五三號函通知排除被告就系爭房地之租賃權後，由原告於九十三年八月
    八日得標承買，並由鈞院於同年八月二十三日發給不動產權利移轉證書而取得系
    爭房地之所有權，而原告嗣後並未同意被告繼續承租使用，惟其卻仍持續占有系
    爭房地而為無權占用，被告無權占有期間依社會通念自受有相當於租金之利益，
    此自係無法律上之原因而受有之不當利得，並因此致原告權益受損，則自九十三
    年八月二十四日起至同年十一月十二日止，並依法定租金之以土地申報地價及建
    物評定現值年息百分之十計算，被告計應受有新臺幣（下同）五十六萬二千四百
    九十四元之不當利得，為此乃依不當得利之法律關係提起本訴，請求判令被告應
    給付五十六萬二千四百九十四元，及自起訴狀繕本送達之翌日即九十三年十一月
    二十三日起至清償日止，按週年利率百分之五計算之利息，並願供擔保請准宣告
    假執行。
二、被告則以：被告自八十年一月起即持續向訴外人潘陳素貞等承租系爭房地，依約
    最後租期應至九十五年一月三日始行終止，而原告於八十一年八月始自訴外人潘
    陳素貞等處取得抵押權之設定，是被告之租賃權既早於原告設定抵押權之時，此
    自應受法律之保障而不得予以排除，況系爭房地尚未經點交，被告並無無權占有
    之問題，且被告之前曾與出租人即訴外人潘陳素貞之繼承人潘忠明協議將原交付
    之九十萬元押租金抵充租金至九十三年底，原告亦曾多次與被告協調並口頭同意
    得於抵充押租金後再另定租約，今原告不顧協議即起訴要求給付相當於不當得利
    之租金，其自有違誠信等語為辯，並聲明求為判決駁回原告之訴及假執行之聲請
    ，如受不利判決，並願供擔保請准免為假執行之宣告。
三、兩造不爭執之事實：
  (1)、原告於八十一年八月七日乃因其債務人即訴外人潘陳素貞等為借款擔保之提供
      而就系爭房地為抵押權之設定登記。
  (2)、被告係自八十年一月起即以到期後另訂新約續租之方式而持續向訴外人潘陳素
      貞等承租系爭房地，其最後之租賃期間係自九十三年一月四日起至九十五年一
      月三日止。
  (3)、系爭房地係經原告行使抵押權而為本院以九十二年度執字第六二五五三號強制
      執行事件予以查封拍賣，並經本院民事執行處於九十三年七月十四日以被告租
      賃權之存在有害於抵押權之行使為由而以本院九十三雄院貴民維九十二執字第
      六二五五三號通知予以排除進行拍賣，嗣由原告於同年八月八日以九千五百萬
      元之價格得標承買，並由本院民事執行處於同年月二十三日發文而經原告於同
      年九月一日收受系爭房地之不動產權利移轉證書。
四、本院就兩造必要之爭點所為之判斷：
  (1)、被告就系爭房地之租賃權於拍賣後是否仍續存在：
      按「抵押人於抵押權設定後，與第三人訂立租約，致影響於抵押權者，對於抵
      押權人雖不生效，但執行法院倘不依聲請或依職權認為有除去該影響抵押權之
      租賃關係之必要，而為有租賃關係存在之不動產拍賣，並於拍賣公告載明有租
      賃關係之事實，則該租賃關係非但未被除去，且已成為買賣 (拍賣)契約內容
      之一部。」、「執行法院認抵押人於抵押權設定後，與第三人訂立之租約，致
      影響於抵押權者，得依聲請或職權除去其租賃關係，依無租賃狀態逕行強制執
      行。」最高法院六十年度台上字第四六一五號、七十四年度台抗字第二二七號
      分別著有判例。本件被告固以其係自八十一年間起即租賃系爭房地迄今而不應
      為排除拍賣云云，惟被告於其主張之租賃期間乃均係到期後再為續租，其最後
      之租賃期間係自九十三年一月四日起至九十五年一月三日止乙節，此為被告所
      自承，是被告就系爭房地起租之時間雖在原告設定系爭抵押權之前，惟該租賃
      嗣既因到期消滅後再訂新約，其嗣後所各成立之租約自均已於原告取得系爭抵
      押權設定之後，則系爭抵押權實行時，執行法院既認其租賃權之存在業已對之
      存有影響，則揆諸前開說明，本院民事執行處就系爭房地為排除被告租賃權之
      處分以行拍賣，於法即無不合，況被告當時對此亦未聲明異議，則系爭房地之
      租賃權既經本院民事執行處通知除去，且當事人或利害關係人亦未對此聲明異
      議而告確定，系爭房地於拍定時自已無任何租賃權之存在，被告所辯不得排除
      其租賃權云云顯無理由。
  (2)、原告於何時取得系爭房地之所有權：
      次按「拍賣之不動產，買受人自領得執行法院所發給權利移轉證書之日起，取
      得該不動產所有權，債權人承受債務人之不動產者亦同。」強制執行法第九十
      八條第一項定有明文。而承買人依同法第九十九條第一項規定聲請點交不動產
      之執行，與因債權人之聲請而開始之查封拍賣程序有別而構成另一執行程序，
      其並非原查封拍賣程序之延長，且是否業經執行法院點交，亦於買賣之成立無
      礙。（最高法院七十年度台上字第三六七五號判決意旨參照）。系爭房地之不
      動產權利移轉證書係由本院民事執行處於九十三年八月二十三日發文，並經原
      告於同年九月一日收受送達已如上述，是前開強制執行於拍定後雖尚未執行點
      交程序，惟上開點交程序既非原查封拍賣程序之延長，且亦不影響原告於受領
      證書之日起即已取得系爭房地所有權之事實，而被告就系爭房地原有之租賃權
      於拍定前既早經除去，其就系爭房地自遭除去租賃權時起自已屬無權占有，是
      被告抗辯系爭房地尚未經點交而無無權占有之問題云云亦非可採。
  (3)、被告原交付予訴外人潘陳素貞等之押租金得否主張抵銷後續之占有利得：
      復按「民法第四百二十五條所謂對於受讓人繼續存在之租賃契約，係指民法第
      四百二十一條第一項所定意義之契約而言，若因擔保承租人之債務而接受押租
      金，則為別一契約，並不包括在內，此項押租金契約為要物契約，以金錢之交
      付為其成立要件，押租金債權之移轉，自亦須交付金錢，始生效力，出租人未
      將押租金交付受讓人時，受讓人既未受押租金債權之移轉，對於承租人自不負
      返還押租金之義務。」最高法院六十五年度台上字第一五六號著有判例可參。
      本件被告固以其就系爭房地先前業已給付出租人九十萬元之押租金，並已與出
      租人及原告協議以此抵繳房租至九十三年底云云，此業為原告所否認，且未經
      被告舉證證明，而系爭押租金既如被告所辯之業已與出租人達成抵繳租金之協
      議，此押租金九十萬元自未由原出租人交予受讓系爭房地之原告收受，則依上
      開說明，受讓系爭房地之原告對此本不負返還之義務，且被告與原出租人間縱
      有以系爭押租金抵充租金之協議此對原告亦非有效，而被告所提出之得以押租
      金抵充後再與原告另訂租約之協議書亦未經原告簽認，自難認兩造間業已有此
      之協議，今兩造間就系爭房地嗣後既未另立新租約，且原告亦不負返還系爭押
      租金之義務，被告自不得以系爭押租金之數額主張與其無權占有原告所有系爭
      房地期間之相當於租金之不當利得予以抵銷至明。
  (4)、原告就系爭房地可得請求被告給付無權占有期間相當於租金之不當利得之數額
      為何：
      末按「不當得利之法則請求返還不當得利，以無法律上之原因而受利益，致他
      人受有損害為其要件，故其得請求返還之範圍，應以對方所受之利益為度，非
      以請求人所受損害若干為準，無權占有他人土地，可能獲得相當於租金之利益
      為社會通常之觀念，是被上訴人抗辯其占有系爭土地所得之利益，僅相當於法
      定最高限額租金之數額，尚屬可採。」、「基地租金之數額，除以基地申報地
      價為基礎外，尚須斟酌基地之位置，工商業繁榮之程度，承租人利用基地之經
      濟價值及所受利益等項，並與鄰地租金相比較，以為決定，並非必達申報總地
      價年息百分之十最高額。」、「都市地方房屋之租金，以不超過土地及其建築
      物申報總價額年息百分之十為限，土地法第九十七條第一項定有明文。又所謂
      土地及建築物之總價額，土地法施行法第二十五條規定，土地價額，依法定地
      價；建築物價額，依該管縣市地政機關估定之價額。而法定地價，依土地法第
      一百四十八條規定，係為土地所有人依該法規定所申報之地價，在平均地權條
      例施行區域，當係指土地所有人於地政機關舉辦規定地價或重新規定地價之時
      ，其公告申報地價期間自行申報之地價，未於該期間內申報，地政機關公告之
      地價而言（參看該條例第十六條）。」最高法院六十一年度台上字第一六九五
      號、六十八年度台上字第三０七一號、七十一年度台上字第三七五三號分別著
      有判例或判決意旨可供參照。查系爭房屋坐落之基地即上開林德官段一小段第
      二四三七、二四三八地號土地之面積分別為三百五十四平方公尺、四百三十三
      平方公尺，其公告現值則各為每平方公尺十四萬二千九百七十六元、六萬六千
      零七十三元，九十三年一月之申報地價則分別為每平方公尺四萬四千三百四十
      五元、二萬零一百七十九元，而系爭建物分別占用基地之面積各為二百五十九
      點二三平方公尺、三百五十五點五五平方公尺，其房屋稅核定現值則分別為七
      十三萬六千八百元、六十六萬零三百元，此有土地登記謄本、不動產鑑估報告
      書所附之建物暨未保存登記建物測量成果圖、房屋契稅單等件在卷可稽，而兩
      造就建築物價額則均同意以房屋稅核定現值而不依土地法之估定價額計算，則
      系爭房地依原告主張之以土地申報地價及建物核定現值之法定最高租金限額年
      息百分之十計算，其平均每月之租金額即如附表所示為二十一萬五千二百七十
      三元；另查系爭房地之基地係位於三多商圈之三多二路及福建街交口，為高雄
      市繁榮之建成地區，且地形方整、地勢平坦、三面臨路為極佳之建築基地，附
      近公共設施均已建設完成，交通運輸極為方便，其上房屋則為汽車營業所等情
      ，此有執行卷所附不動產鑑估報告書附卷可參，復參酌被告原承租系爭房地之
      每月租金為二十三萬元，亦有房屋租賃契約書附於上開執行案卷可參，則以被
      告占有之面積、該房地之公告現值、租金行情、地處狀況、附近繁榮程度及房
      地利用之情形觀之，上開以法定租率即年息百分之十平均計算之每月租金數額
      與現實社會經濟狀況衡情尚屬相符，原告主張依系爭房地總價額百分之十計算
      其相當於租金之損害自屬相當，則被告自九十三年九月二日即原告受領系爭房
      地權利移轉證書之翌日起至原告請求之同年十一月十二日止之七十二日，原告
      得對被告請求之相當於租金之不當得利金額即為五十一萬六千六百五十五元（
      215,273÷30×72=516,655.19）。
    綜上，被告就系爭房地原有之租賃權乃因有害於原告所有之抵押權而遭除去，其
    自原告於九十三年九月一日取得不動產權利移轉證書而取得系爭房地之所有權後
    ，因與之未另訂新租約而已對之為無權占有，其應支付原告之相當於租金之不當
    利得計為五十一萬六千六百五十五元，且亦不得以先前給付原出租人之押租金而
    為抵銷，從而，本件原告依不當得利之法律關係請求被告應給付五十一萬六千六
    百五十五元及自訴狀繕本送達之翌日起即九十三年十一月二十三日至清償日止，
    按週年利率百分之五計算之利息，依法即無不合，自應予准許，其逾此範圍外之
    請求即為無據，應予駁回。
四、本件兩造均陳明願供擔保請准為假執行或免為假執行之宣告，經核均無不合，爰
    就原告勝訴部分，分別酌定相當之擔保金額准許之，至原告敗訴部分，其假執行
    之聲請即失所依附，應予駁回。
五、據上論結：本件原告之訴為一部有理由、一部無理由，合依民事訴訟法第七十九
    條、第三百九十條第二項、第三百九十二條，判決如主文。
中　　　華　　　民　　　國　　九十四　　年　　　一　　　月　 二十七　　 日
                              臺灣高雄地方法院民事第五庭
                                       審判長法官  黃宏欽
                                       法      官  謝雨真
                                       法　    官　郭宜芳
右為正本係照原本作成。
如不服本判決，應於判決送達後廿日內，向本院提出上訴狀並表明上訴理由，如於本
判決宣示後送達前提起上訴者，應於判決送達後十日內補提上訴理由書（須附繕本）
。
中　　　華　　　民　　　國　　九十四　　年　　　一　　　月　　二十七　　日
                                       法院書記官　劉法萱
附表：
┌──┬────────────────┬──────┬──────┬──────┬──────┐
│編號│  標                        的  │占用面積 ㎡ │ 申報地價   │ 核定現值   │ 申報總值   │
├──┼────────────────┼──────┼──────┼──────┼──────┤
│ １ │苓雅區○○○段一小段2437地號土地│   354      │  44,345    │    －      │ 15,698,130 │
├──┼────────────────┼──────┼──────┼──────┼──────┤
│ ２ │苓雅區○○○段一小段2438地號土地│   433      │  20,179    │    －      │ 8,737,507  │
├──┼────────────────┼──────┼──────┼──────┼──────┤
│ ３ │苓雅區○○○路二九四號房屋      │   259.23   │   －       │  736,800   │   －       │
├──┼────────────────┼──────┼──────┼──────┼──────┤
│ ４ │苓雅區○○街二號房屋            │   355.55   │   －       │  660,300   │   －       │
│    │（包括未保存登記部分）          │            │            │            │            │
└──┴────────────────┴──────┴──────┴──────┴──────┘
  計算式：（元以下四捨五入）
    占有系爭房地之總值為：15,698,130+8,737,507+736,800+660,300=25,832,737
    每月法定租金：25,832,737×10%÷12=215,272.808
    93.09.02~93.11.12之不當利得：215,273÷30×72=516,655.19
